【裁判字號】    98,訴,2386
【裁判日期】    990129
【裁判案由】    所有權移轉登記
【裁判全文】
臺灣板橋地方法院民事判決              98年度訴字第2386號
原      告  丁○○
訴訟代理人  甲○○律師
被      告  乙○○
            丙○○
上列當事人間請求所有權移轉登記事件，經本院於民國99年1月2
8日言詞辯論終結，判決如下：
    主  文
被告乙○○應將如附表一所示之不動產移轉登記予原告所有。
被告丙○○應將如附表二所示之不動產移轉登記予原告所有。
訴訟費用由被告負擔。
    事實及理由
一、程序方面：
    按訴狀繕本送達後，原告不得將原訴變更或追加他訴，但有
    下列各款情形之一者，不在此限：(七)不甚礙被告之防禦及訴
    訟之終結。被告於訴之變更或追加無異議，而為本案之言詞
    辯論者，視為同意變更或追加。民事訴訟法第255條第1項第
    7款、第2項定有明文。查本件原告起訴狀記載依終止信託契
    約關係後，依信託法律關係請求返還信託物，嗣於本院言詞
    辯論時追加終止借名契約關係後所有物返還請求權，及依不
    當得利返還請求權之法律關係請求，揆諸首開規定，自應准
    許，合先敘明。
二、原告主張：
  (一)緣如附表一、二所示之不動產原登記為原告之妻蔣李來富名
    下，且民國74年6月5日以前取得，而歸屬於夫所有之聯合財
    產，亦即歸屬於原告所有之財產，此有下列事證證明：
    (1)台北縣稅捐稽徵中和分處81年2月13日八一北縣稅中三字
      第15488號函：「台端申報被繼承人蔣李來富女士遺產稅
      案，有關所遺之中和市○○段二八張小段55-9、55-10土
      地二筆及中和市○○路301巷42號一至三樓、同巷44號及
      福美路311號一至二樓等六棟房屋皆為74年6月5日以前取
      得屬於夫所有之聯合財產，免併入妻之遺產課稅，請逕向
      地政事務所變更財產名義為夫所有，其餘遺產，逕向中和
      市公所領取免稅證明，請查照。」
    (2)暨兩造所簽立之繼承登記協議書第1條：「被繼承人蔣李
      來富女士遺產之中和市○○段28張小段55-9、55-10土地
      二筆及中和市○○路301巷42號1、2、3樓，同巷44號及福
      美路311號1、2樓等六棟房屋皆為74年6月5日以前取得屬
      於夫所有之聯合財產，即甲方所有財產，甲乙雙方同意除
      了將中和市○○路311號1樓信託登記於乙○○及2樓登記
      於丙○○外，其他不動產皆移轉登記於甲方名下。」
  (二)於原告之妻過世後，經原告召開家庭會議後，由繼承人等簽
    訂繼承登記協議書，將夫妻聯合財產制中歸屬於原告所有之
    如附表一所示不動產信託登記於被告乙○○名下，附表二所
    示不動產信託或借名登記於被告丙○○名下，此觀之上開繼
    承登記協議書第1條之約定自明，另於繼承登記協議書第2條
    約定：「中和市○○路311號1、2樓雖分別登記於乙○○、
    丙○○名下，實際所有權人仍為甲方所有，如果甲方不幸過
    世，這兩棟房子為所有繼承人共同所有。」可知如附表一、
    二所示動產係原告分別信託或借名登記於被告二人名下，實
    際所有權人仍為原告，且被告等於原告之妻過世時，年紀尚
    輕，根本無力自行購置系爭不動產，益證系爭不動產確係原
    告信託或借名登記於被告名下。因被告丙○○對原告生活及
    身體從未關心聞問，原告乃於98年7月10日以桃園南門郵局
    第914號存證信函終止兩造間之信託或借名契約關係，並請
    被告等將原告信託或借名登記於其等名下之系爭不動產，移
    轉登記回復原告名下，然被告等迄今仍未履行，原告不得已
    乃提起本件訴訟。
  (三)於81年間，雖信託法尚未公布實施，然最高法院之實務見解
    均肯認信託契約，按「所謂信託行為，係指委託人授與受託
    人超過經濟目的之權利，而僅許可其於經濟目的範圍內行使
    權利之法律行為而言。就外部關係言，受託人為信託財產之
    所有人，固有行使超過委託人所授與之權利，但就委託人與
    受託人之內部關係言，受託人仍應受信託法律行為內容之限
    制，委託人有隨時終止信託契約，依信託法律關係，請求返
    還其所授與受託人之權利。又信託財產移轉為受託人所有之
    方式，由委託人就自己所有之財產為移轉行為者有之，由委
    託人使第三人將財產權移轉與受託人者亦有之，祇須委託人
    與受託人間有信託之合意為已足，殊無限制信託財產由委託
    人取得所有權後，再移轉與受託人之必要。」（最高法院79
    年度台上字第1663號裁判意旨參照），而本件原告已發函被
    告等終止信託或借名關係，依上開最高法院之見解，自得請
    求被告等移轉系爭不動產予原告。爰依終止兩造間就系爭不
    動產之信託或借名契約關係後之信託物、所有物返還請求權
    及不當得利返還請求權請求被告二人分別將如附表一、二所
    示之不動產移轉登記予原告。併聲明如主文所示。
三、被告乙○○於本院99年1月4日及1月28日言詞辯論時就原告
    本件訴訟標的為認諾，並同意原告之請求等語。
四、被告丙○○則以下列陳詞置辯：原告係因分家而將系爭不動
    產贈與予被告，伊並未在原告所提繼承登記協議書上簽名，
    且先前被告乙○○及戊○○對伊提起訴訟請求返還不當得利
    ，雙方達成和解，原告知悉此事，並承諾將系爭房屋贈與予
    伊等語，並提出台灣高等法院97年度上移調字第28號（原案
    號97年度上字第177號）調解筆錄影本乙件為證。
五、本院得心證之理由：
  (一)按當事人於言詞辯論時為訴訟標的之捨棄或認諾者，應本於
    其捨棄或認諾為該當事人敗訴之判決。民事訴訟法第384條
    定有明文。又被告對於原告依訴之聲明所為關於某法律關係
    之請求，於法院行言詞辯論時為承認者，即生訴訟法上認諾
    之效力，法院應不待調查原告請求之訴訟標的之法律關係果
    否存在，逕以認諾為該被告敗訴判決之基礎。（最高法院85
    年度台上字第153號裁判意旨參照）本件被告乙○○於本院
    言詞辯論時就原告本件訴訟標的為認諾，並同意原告之請求
    等語，揆諸上開說明，即應逕為被告乙○○敗訴之判決，合
    先敘明。
  (二)按所謂信託行為，係指委託人授與受託人超過經濟目的之權
    利，而僅許可其於經濟目的範圍內行使權利之法律行為而言
    。故於信託法施行前，信託關係基於委託人與受託人間合意
    訂立信託契約，始成立（最高法院86年台上字第1086號判決
    意旨參照）。而稱「借名登記」者，謂當事人約定一方將自
    己之財產以他方名義登記，而仍由自己管理、使用、處分，
    他方允就該財產為出名登記之契約，其成立側重於借名者與
    出名者間之信任關係，在性質上應與委任契約同視，倘其內
    容不違反強制、禁止規定或公序良俗者，固應賦予無名契約
    之法律上效力，並類推適用民法委任之相關規定（最高法院
    98年台上字第990號判決參照）。又按解釋意思表示，應探
    求當事人之真意，不得拘泥於所用之辭句，為民法第98條所
    規定，而所謂探求當事人之真意，如兩造就其真意有爭執時
    ，應從該意思表示所根基之原因事實、經濟目的、一般社會
    之理性客觀認知、經驗法則及當事人所欲使該意思表示發生
    之法律效果而為探求，並將誠信原則涵攝在內，藉以檢視其
    解釋結果對兩造之權利義務是否符合公平正義（參最高法院
    96年台上字第286號判決）。
  (三)本件原告主張如附表一、二所示之不動產原登記為原告之妻
    蔣李來富名下，且民國74年6月5日以前取得，而歸屬於夫所
    有之聯合財產，亦即歸屬於原告所有之財產。原告之妻過世
    後，經原告召開家庭會議，由繼承人等於81年1月間簽立繼
    承登記協議書，將夫妻聯合財產制中歸屬於原告所有如附表
    一所示不動產信託登記於原告之子即被告乙○○名下，附表
    二所示不動產信託登記於原告之子即被告丙○○名下。嗣原
    告於98年7月10日以桃園南門郵局第914號存證信函終止兩造
    間信託契約關係之事實，業據原告提出與其所述情節相符之
    系爭不動產登記簿謄本、台北縣稅捐稽徵中和分處函、繼承
    登記協議書、存證信函影本等件為證。且原告主張因將系爭
    不動產登記予被告二人後，關於系爭不動產之房屋稅及地價
    稅自始自終均係由原告繳納，被告二人從未繳納分文之事實
    ，亦據原告提出房屋稅、地價稅繳款書影本等件為證。被告
    丙○○雖抗辯未於原告提出之繼承登記協議書上簽名，惟同
    在該協議書上簽名之證人戊○○、及被告乙○○均到院證稱
    被告丙○○當時在現場並親自簽名等語（見本院99年1月28
    日言詞辯論筆錄所載），被告乙○○亦認諾原告本件之主張
    ，並於本院99年1月4日言詞辯論時陳稱：「房屋本來就是父
    母的，原告要拿回去我是沒有意見，我同意原告的請求…那
    時還沒有分家，所以協議暫時登記在我們兄弟二人名下」等
    語。本院復依原告所提出被告丙○○於第三人宏翔雜糧行銷
    貨憑單上之簽名筆跡，互核關於被告丙○○於上開協議書之
    簽名筆跡，與該銷貨憑單上之簽名筆跡，無論書寫結構佈局
    、特殊筆癖習慣及運筆用力方式等皆相同，顯係同人所為。
    又依上開協議書第4點載明：「被繼承人蔣李來富其他動產
    及不動產未能包括在此協議書，甲乙雙方同意將其權利移轉
    給甲方」，核與原告聲請本院向國泰人壽保險股份有限公司
    調閱保險保單號碼：0000000000號保險契約保險事故發生後
    ，包括被告丙○○之全體繼承人簽立「繼承人聲明同意書」
    ，被告二人均不爭執其真正，顯見被繼承人蔣李來富去世後
    ，包括被告丙○○等人之全體繼承人確係依上開協議書約定
    內容，確係共同在「繼承人聲明同意書」上簽名，將被繼承
    人蔣李來富所投保之保險契約之權利義務，全部讓予原告承
    受，足證原告所提上開「繼承登記協議書」為真正，被告丙○○抗辯協議書非其所簽立云云，無足憑信。另被告丙○○
    抗辯稱原告前已承諾將系爭不動產贈與予伊云云，業據原告
    否認在卷，被告丙○○雖提出台灣高等法院97年度上移調字
    第28號（原案號97年度上字第177號）調解筆錄影本乙件為
    證，復經本院依職權調閱上開返還不當得利審理全卷參核，
    被告所指上開調解成立之案件，訴訟當事人並非原告與被告
    丙○○之間，依該調解筆錄內容而觀，亦未有原告同意將系
    爭不動產贈與被告丙○○之記載，被告所辯亦非有據。
  (四)依原告所提「繼承登記協議書」第1條雖約定如附表所示不
    動產分別「信託登記」於被告乙○○、丙○○二人，惟被告
    丙○○於本院99年1月28日言詞辯論時陳稱：「房子都是原
    告與被告乙○○在使用，我都沒有住過，房子雖然登記在我
    的名下，但是宏翔雜糧行在用…當時是給家裡的人用，所以
    稅金才是他們繳納…房屋登記在我們兄弟二人名下後，房屋
    都作為雜糧行倉庫使用」，被告乙○○亦陳稱：「宏翔雜糧
    行是原告的產業，我們兄弟一開始都在裡面做事，房屋也是
    雜糧行在使用，一樓當倉庫，二樓作辦公室及住家使用」等
    語，互核證人戊○○於本院訊問時證稱：「（提示繼承登記
    協議書）上面是我的簽名，因為當時我母親被謀財害命過世
    ，過世後我們兄弟姊妹都未婚，年紀也小，我們家人有開家
    庭會議，就處理母親過世所遺留下財產的問題，當時並沒有
    提到要分家的問題…我父親從來沒有說過要把房子送給被告
    二人，只是代書的建議為了稅賦的問題，先登記在被告名下
    ，又當時沒有信託法，所以才如此辦理，登記之後也是家族
    在使用」等情節相符，顯見原告將其所有系爭不動產登記予
    被告二人後，仍由原告經營之宏翔雜糧行繼續作為倉庫及辦
    公室使用，同時由原告繼續繳納系爭不動產之房屋稅及地價
    稅，被告丙○○雖抗辯因分家由原告贈與該房地云云，惟依
    被告所稱受登記所有權後未曾占有使用系爭不動產，且不動
    產之稅捐亦由原告支付，且辦理所有權登記後仍由原告經營
    之雜糧行使用等情，原告顯非以贈與之意思將不動產登記予
    被告，被告丙○○所辯贈與乙節顯屬無據，益徵原告將其所
    有系爭不動產登記予被告二人，仍由自己管理、使用、處分
    ，被告二人僅係單純提供其名義而為登記，原告所提「繼承
    登記協議書」雖記載「信託登記」，惟探求當事人之真意兩
    造間應係成立「借名契約」。
  (五)再按，當事人之任何一方，得隨時終止委任契約，民法第54
    9條第1項已有明示。本件原告既係借用被告二人名義辦理如
    附表一、二不動產之所有權登記，且未違反法律之強制規定
    或公序良俗，性質上屬於借名登記之無名契約，揆諸上開意
    旨，自得類推適用委任關係終止、消滅之規定。是原告前於
    98年7月10日以存證信函終止兩造間信託契約關係，已如前
    述，被告二人亦於98年7月14日收受存證信函，有原告提出
    之回執影本二件為證，故兩造間就如附表一、二所示不動產
    之借名契約關係即已終止。從而，原告基於終止借名登記契
    約後之所有物返還請求權及不當得利返還請求權，訴請被告
    二人分別將如附表一、二所示系爭不動產所有權移轉登記予
    原告，即屬有據。
六、綜上所述，原告終止兩造間就系爭不動產之借名契約關係後
    ，依所有物及不當得利返還請求權之法律關係請求被告乙○○應將如附表一所示之不動產移轉登記予原告所有；被告丙○○應將如附表二所示之不動產移轉登記予原告所有，為有
    理由，應予准許。
七、訴訟費用負擔之依據：民事訴訟法第78條、第85條第1項前
    段。
中    華    民    國    99    年    1    月     29    日
                  民事第三庭    法  官  張紫能
以上正本係照原本作成
如對本判決上訴，須於判決送達後20日內向本院提出上訴狀
中    華    民    國    99    年    1    月     29    日
                                書記官  蔡佳容
~T30X0L2
┌────────────────────────────────────────────────────────────┐
│不動產附表一：登記所有權人乙○○                                                                                        │
├─┬─────────────────────────┬─┬──────┬───────┬───────────────┤
│編│      土          地          坐          落      │地│面        積│權          利│                              │
│  ├───┬────┬───┬───┬────────┤  ├──────┤              │      備              考      │
│號│縣  市│鄉鎮市區○  段  ○○  段│  地        號  │目│  平方公尺  │範          圍│                              │
├─┼───┼────┼───┼───┼────────┼─┼──────┼───────┼───────────────┤
│1 │臺北縣│中和市  │福祥  │      │459             │建│48.54       │5分之1        │                              │
├─┼───┼────┼───┼───┼────────┼─┼──────┼───────┼───────────────┤
│2 │臺北縣│中和市  │福祥  │      │460             │建│98.46       │5分之1        │                              │
└─┴───┴────┴───┴───┴────────┴─┴──────┴───────┴───────────────┘
┌─┬───┬───────┬───────┬───────┬─────────────────┬───┬────────┐
│編│      │              │              │建 築 式 樣 主│      建物面積（平方公尺）        │      │                │
│  │      │              │              │              ├───────────┬─────┤權  利│                │
│  │建  號│基  地  坐  落│建  物  門  牌│要 建 築 材 料│ 樓    層    面    積 │附屬建物主│      │  備        考  │
│  │      │              │              │              │                      │要建築材料│範  圍│                │
│號│      │              │              │及 房 屋 層 數│ 合                計 │及用途    │      │                │
├─┼───┼───────┼───────┼───────┼───────────┼─────┼───┼────────┤
│1 │2795  │臺北縣中和市福│臺北縣中和市福│鋼筋混凝土造5 │一層：83.08           │平台7.44  │全部  │                │
│  │      │祥段459、460地│美路311號     │層樓          │騎樓：21.64           │          │      │                │
│  │      │號            │              │              │合計：104.72          │          │      │                │
└─┴───┴───────┴───────┴───────┴───────────┴─────┴───┴────────┘
┌────────────────────────────────────────────────────────────┐
│不動產附表二：登記所有權人丙○○                                                                                        │
├─┬─────────────────────────┬─┬──────┬───────┬───────────────┤
│編│      土          地          坐          落      │地│面        積│權          利│                              │
│  ├───┬────┬───┬───┬────────┤  ├──────┤              │      備              考      │
│號│縣  市│鄉鎮市區○  段  ○○  段│  地        號  │目│  平方公尺  │範          圍│                              │
├─┼───┼────┼───┼───┼────────┼─┼──────┼───────┼───────────────┤
│1 │臺北縣│中和市  │福祥  │      │459             │建│48.54       │5分之1        │                              │
├─┼───┼────┼───┼───┼────────┼─┼──────┼───────┼───────────────┤
│2 │臺北縣│中和市  │福祥  │      │460             │建│98.46       │5分之1        │                              │
└─┴───┴────┴───┴───┴────────┴─┴──────┴───────┴───────────────┘
┌─┬───┬───────┬───────┬───────┬─────────────────┬───┬────────┐
│編│      │              │              │建 築 式 樣 主│      建物面積（平方公尺）        │      │                │
│  │      │              │              │              ├───────────┬─────┤權  利│                │
│  │建  號│基  地  坐  落│建  物  門  牌│要 建 築 材 料│ 樓    層    面    積 │附屬建物主│      │  備        考  │
│  │      │              │              │              │                      │要建築材料│範  圍│                │
│號│      │              │              │及 房 屋 層 數│ 合                計 │及用途    │      │                │
├─┼───┼───────┼───────┼───────┼───────────┼─────┼───┼────────┤
│1 │2799  │臺北縣中和市福│臺北縣中和市福│鋼筋混凝土造5 │二層：104.72          │陽台7.44  │全部  │                │
│  │      │祥段459、460地│美路311號2樓  │層樓          │合計：104.72          │          │      │                │
│  │      │號            │              │              │                      │          │      │                │
└─┴───┴───────┴───────┴───────┴───────────┴─────┴───┴────────┘
~T64X4L25;

司法院資訊處製作；財團法人民間司法改革基金會備份。
